【裁判字號】    90,台上,6653
【裁判日期】    901101
【裁判案由】    偽造文書
【裁判全文】
最高法院刑事判決                                九十年度台上字第六六五三號
    上  訴  人  甲○○
右上訴人因偽造文書案件，不服台灣高等法院台中分院中華民國八十八年六月九日第
二審判決（八十八年度上訴字第五九三號，起訴案號：台灣彰化地方法院檢察署八十
六年度偵字第五三一五號），提起上訴，本院判決如左：
    主  文
上訴駁回。
    理  由
一行使偽造私文書部分：
按刑事訴訟法第三百七十七條規定，上訴於第三審法院，非以判決違背法令為理由，
不得為之。是提起第三審上訴，應以原判決違背法令為理由，係屬法定要件。如果上
訴理由狀並未依據卷內訴訟資料，具體指摘原判決不適用何種法則或如何適用不當，
或所指摘原判決違法情事，顯與法律規定得為第三審上訴理由之違法情形，不相適合
時，均應認其上訴為違背法律上之程式，予以駁回。上訴人甲○○上訴意旨略稱：(一)
、證人彭溪泉於檢察官偵查時證稱民國八十四年十一月間，伊至彭國恩與上訴人甲○
○夫妻住處催討欠款，伊先到，然後告訴人鄭貴美才來，鄭貴美和上訴人在核對互助
會簿上淑玲、淑惠係何人，上訴人說淑玲就是健彰女兒，淑惠就是彭宗洋女兒等語，
係偽證。因積欠彭溪泉債務者係上訴人之夫彭國恩，彭溪泉均利用晚上彭國恩在家時
至上訴人住處，從未曾與告訴人同時在上訴人住處出現，而彭溪泉離婚後居無定所，
其為本案作證期間，告訴人提供房屋無償借其住用，且上訴人之夫積欠其債務部分未
能清償，其因而與告訴人勾串為不實之證言。依另一證人彭淑秋之證言，可知上訴人
並未向他人陳述互助會係彭淑玲、彭淑惠跟的，嗣彭淑秋雖稱後來才知道甲○○跟別
人說那兩個會是伊堂姊跟的會云云，所謂別人究竟指何人？原審未予究明即以彭溪泉
虛偽之證言，及無法證明上訴人違法之彭淑秋之證言，牽強認定與告訴人之指述相合
，而為上訴人不利之認定，其判決自屬違背法令。(二)、劉桂珠以周芬、淑玲、淑惠之
化名參加系爭互助會，上訴人當然只交給其一本周芬名義之互助會簿，不可能給她三
本，一般互助會之習慣上皆如此，原審卻因而否定劉桂珠化名淑玲、淑惠之事實，顯
然違背經驗法則。(三)、原判決以告訴人所提之錄音帶錄音為上訴人不利之證據，惟該
錄音屬證人劉桂珠審判外之陳述，不得採為上訴人論罪之依據，劉桂珠又否認錄音內
容之真實性，而錄音時除劉桂珠外，其餘在場之人為告訴人鄭貴美及其子彭世仁、彭
芳洲、彭岳珊，且當時告訴人向劉桂珠所提示者，並非系爭之互助會會簿，而係告訴
人書寫並經打字之會單，由錄音帶前後對話可知告訴人一直以上訴人於偵查中要把全
部責任推給劉桂珠之不實言語，蓄意佈設陷阱，使劉桂珠誤解而否認以淑玲、淑惠之
化名參加系爭互助會，原審卻以該不實之錄音作為證據，其判決顯然違法。(四)、證人
劉桂珠與上訴人所陳述劉桂珠以「周芬」、「淑玲」、「淑惠」名義參加而標取會款
之利息金額，係發生在三、四年前之事，其中有兩個相同，已屬難得，乃最真實之陳
述，原判決卻以之為劉桂珠證言難以採信之理由，顯然違背證據法則。(五)、原判決謂
「證人劉桂珠既供證因怕其夫知悉而以別人名義參加本件互助會，則其以標得之本件
互助會會款供其夫買農地、農用車等大筆支出使用，其夫焉能不查知其資金來源，是
其所供怕其夫知悉云云，已非可信」等語，而以之為不採信劉桂珠證言之理由。原審
法院對此既有所懷疑，自應依職權調查，方足發現真實，卻未予究明，即為上訴人不
利之認定，有應於審判期日調查之證據而未予調查之違法。劉桂珠當初以「周芬」、
「淑玲」、「淑惠」名義參加互助會，怕其夫知悉，嗣因其數次遭法院傳喚作證，其
夫已知悉，因而對上訴人頗不友善，絕不可能偏袒上訴人，何況承認三個死會為伊所
標取，應負繳納死會會款之責任，如無其事，焉有承認陷自己於不利又有觸犯偽證罪
之危險？況上訴人茍要冒列人頭會員，亦無冒用同村人之姓名致遭人發現之理。「淑
玲」、「淑惠」成為死會後，仍按月繳交會款至八十四年十一月為止，上訴人絕無詐
欺情事，原判決對有利於上訴人之證據避而不論，顯屬違法等語。
惟查：採證認事係屬事實審法院之職權，而法院憑以認定犯罪事實之證據，並不以直
接證據為限，即綜合各種直接、間接證據，本於推理作用，為其認定犯罪事實之基礎
，如不違背經驗法則與論理法則，亦非法所不許。原判決依憑告訴人鄭貴美之指訴，
證人彭溪泉、彭淑玲、彭淑惠分別於偵查中之證述，並卷附互助會簿影本、上訴人提
出之本件互助會標會明細一份、標單書寫形式單一紙等證據資料，參酌上訴人之部分
供述，為綜合之判斷，認上訴人有原判決事實欄所載之犯行，因而撤銷第一審關於上
訴人部分之判決，改判仍依牽連犯論處上訴人連續行使偽造私文書，足以生損害於他
人罪刑。已詳敘其調查證據之結果及取捨證據並認定犯罪事實之理由。且就上訴人否
認犯罪所辯各節，及證人劉桂珠於事實審偵、審時證稱伊因怕伊夫知道，才以「周芬
」、「淑玲」、「淑惠」之名義參加前開互助會，且伊於八十三年七月二十日及八十
四年五月二十日確曾打電話委託上訴人甲○○代寫標單標取「淑玲」、「淑惠」名義
之互助會會款，上訴人亦有將所標得之會款交給伊等語，如何係諉卸、迴護之詞，均
無可採，詳加說明指駁。所為論斷均有卷存資料可資覆按，就形式上觀察，要無採證
認事違背經驗法則、論理法則，或有其他違背法令之情形。證據之取捨及證明力如何
，事實審法院依法有自由判斷之權，茍其此項自由判斷職權之行使，按諸通常經驗，
既非事理之所無，即屬合於經驗法則，不容當事人任意指摘為違法。原判決理由壹、
一之(一)敘明就告訴人之指訴，證人彭溪泉、彭淑玲、彭淑惠、彭淑秋等人之證述，並
前述互助會簿等證據資料，為綜合之調查、判斷，認上訴人有前開犯行，已說明其憑
以認定之依據及理由，並非無據，亦非單以告訴人之指訴或某一證人之證詞為上訴人
論罪之證據，且其論斷並非事理所無，難認與經驗法則或論理法則有悖或有調查未盡
之情形。又原審於審判期日調查證據完畢開始辯論前，訊問上訴人尚有何證據請求調
查？上訴人亦答稱：「沒有」，自不得任意指摘原判決有違背經驗法則或原審有應於
審判期日調查之證據而未予調查之違法，而執為上訴第三審之適法理由。又原判決理
由壹、一之(二)對於證人劉桂珠於事實審偵、審時稱伊怕其夫知道伊以「周芬」、「淑
玲」、「淑惠」之名義參加互助會，並委託上訴人代寫標單標取「淑玲」、「淑惠」
名義之互助會會款云云，如何係迴護上訴人之詞，已詳為論述其憑以認定、判斷之理
由。告訴人所提出與劉桂珠對話之錄音帶所錄之內容固屬審判外之陳述，但原判決僅
以之為論述劉桂珠前開陳述係迴護上訴人說詞之補充說明，並非以之為上訴人論罪之
重要證據之一，況捨棄該項錄音不採，對於原判決此項認定及判決之結果亦無影響。
上訴意旨(二)、(三)、(四)仍執前詞指摘原判決違法，亦非上訴第三審之合法理由。此外上
訴意旨並未依卷內資料具體指摘究竟尚有何足以影響判決之證據原審未予調查，或原
判決有何具體違背法令之情形；徒憑己見，就原審採證認事職權之適法行使及原判決
已明白論斷之事項，仍執前詞任意指摘原判決違法，並對劉桂珠有無以「淑玲」、「
淑惠」之化名參加系爭互助會，及有無偽造標單冒標會款等事項，仍為單純事實之爭
辯，均非依據卷內資料為原判決具體違法之指摘，核與法律規定得為第三審上訴理由
之違法情形，不相適合，應認上訴人關於此部分之上訴違背法律上之程式，予以駁回
。
二詐欺部分：
按刑事訴訟法第三百七十六條所列各罪之案件，經第二審判決者，不得上訴於第三審
法院，法有明文。本件上訴人牽連犯詐欺罪部分，原判決認係成立刑法第三百三十九
條第一項之罪，核屬刑事訴訟法第三百七十六條第四款之案件，依上開說明，既經第
二審判決，自不得上訴於第三審法院。縱此部分與前述上訴人行使偽造私文書部分有
牽連關係，為裁判上一罪，但其行使偽造私文書部分之上訴為不合法，本院應從程序
上予以駁回，而無從為實體上判決，對於輕罪之此部分，亦無從適用審判不可分原則
，為實體上審判。上訴人竟復對此部分提起上訴，顯為法所不許，應予駁回。
據上論結，應依刑事訴訟法第三百九十五條前段，判決如主文。
中      華      民      國     九十     年     十一     月      一      日
                              最高法院刑事第四庭
                                  審判長法官  董  明  霈
                                        法官  丁  錦  清
                                        法官  林  茂  雄
                                        法官  王  居  財
                                        法官  張  祺  祥
      右正本證明與原本無異
                                              書  記  官
中      華      民      國     九十     年     十一     月      七      日
                                                                       Ｋ


司法院資訊處製作；財團法人民間司法改革基金會備份。
